【裁判字號】    97,上更(一),346
【裁判日期】    971217
【裁判案由】    違反貪污治罪條例
【裁判全文】
臺灣高等法院臺南分院刑事判決     97年度上更(一)字第346號
上  訴  人  臺灣嘉義地方法院檢察署檢察官
被      告  乙○○
選任辯護人  陳振榮律師
            蔡碧仲律師
上列上訴人因被告違反貪污治罪條例案件，不服臺灣嘉義地方法
院九十六年度訴字第二五四號中華民國九十七年三月二十六日第
一審判決（起訴案號：臺灣嘉義地方法院檢察署九十五年度偵瀆
字第二二號），提起上訴，判決後經最高法院第一次發回更審，
本院判決如下：
    主  文
上訴駁回。
    理  由
壹、公訴意旨略以：被告乙○○於民國（下同）九十一年至九十
    三年間在交通部公路總局第五區養護工程處嘉太工務所擔任
    養路士，負責承辦交通工程標誌設置工作，擔任監工業務，
    係依據法令從事公務之人員。九十一年五、六月間交通部公
    路總局第五區養護工程處嘉太工務所發包辦理「164線新港-
    民雄段都市計畫區外25K＋630-28K＋040段交通安全設施工
    程」（下稱甲工程）、「164線新港-民雄段都市計畫區外22
    K＋680-25K＋630及28K＋040-28K＋841段交通安全設施工程
    」（下稱乙工程），由乙○○擔任繪圖及設計者，乙工程（
    起訴書誤載為甲工程）由承包商「又欣有限公司」（下稱又
    欣公司）負責施工，甲工程（起訴書誤載為乙工程）由承包
    商「東義企業社」負責施工。甲工程於九十一年五月三日承
    包商報開工，乙工程於九十二年三月七日承包商報開工，兩
    工程均由乙○○負責監工。甲工程迄九十一年六月十四日承
    包商報竣工，乙工程於九十二年五月十日承包商報竣工，甲
    工程於九十一年七月十日辦理工程驗收完畢，乙工程於九十
    二年六月十七日辦理工程驗收完畢，甲工程結算金額新臺幣
    （下同）一百零六萬二千五百四十七元，乙工程結算金額六
    百零二萬五千四百五十元。乙○○明知根據該工程合約附件
    由其所繪製之設計圖內書明，甲、乙兩工程內所有之「放大
    型軟性反光導標」應依公路總局八十六年六月版「公路工程
    施工說明書」第九章第二節2.2.2規定按CNS 4346進行測試
    ，另依臺灣省交通處公路局八十八年六月所編印之「公路工
    程施工說明書」第九章節標誌施工說明書第4.4點有「施工
    前、施工中及完工後，工程司得將採樣或製作完成之標誌反
    光片隨時抽樣送由公立檢驗機關檢驗，如有不合格情形，承
    包商應全部收回新作，不另給價。」之規定，卻未逕將先前
    甲、乙兩工程內之放大型軟性反光導標送至財團法人車輛研
    究測試中心檢驗後，未符合測試標準之檢測報告（甲工程之
    回歸反射性測試檢測報告係九十一年五月二十七日、二十八
    日製作，報告編號B91LT193、B91LT194；乙工程之回歸反射
    性能測試檢測報告係九十二年四月十六日製作，報告編號B9
    2LT151）之結果，登載於五工處工程驗收表上之驗收情形欄
    內，反登載『反光標記檢驗符合規定』等不實之事項，而予
    驗收，並以該驗收表向上呈報，合計圖利甲工程之又欣公司
    獲得免除收回重做放大型反光導標之不法利益共計四十八萬
    三千八百六十八元；乙工程之「東義企業社」獲得免除收回
    重做放大型反光導標之不法利益共計三十二萬一千一百六十
    元。因認被告涉犯刑法第二百十三條、第二百十六條行使不
    實登載公文書罪嫌，及貪污治罪條例第六條第一項第四款之
    主管監督事務圖其他私人不法利益罪嫌。
貳、按犯罪事實應依證據認定之，無證據不得認定犯罪事實；又
    不能證明被告犯罪或其行為不罰者應諭知無罪之判決，刑事
    訴訟法第一百五十四條第二項、第三百零一條第一項分別定
    有明文。次按刑事訴訟法第一百六十一條已於九十一年二月
    八日修正公布，修正後同條第一項規定：檢察官就被告犯罪
    事實，應負舉證責任，並指出證明之方法。因此，檢察官對
    於起訴之犯罪事實，應負提出證據及說服之實質舉證責任。
    倘其所提出之證據，不足為被告有罪之積極證明，或其闡明
    之證明方法，無從說服法官以形成被告有罪之心證，基於無
    罪推定之原則，自應為被告無罪判決之諭知（最高法院九十
    二年度台上字第一二八號判例意旨可資參照）。
參、本件公訴意旨認被告涉犯上開罪嫌，無非係以：被告乙○○
    偵查中之供述、證人丙○○、陳保展、吳榮隆偵查中之證詞
    、甲工程、乙工程之工程契約各乙份、甲、乙工程放大型軟
    性反光導標檢測報告及交通部公路總局第五區養護工程處驗
    收表各乙份資為論罪之依據。惟訊據被告堅詞否認有何上開
    犯行，辯稱：(一)本件甲、乙工程反光導標所以產生未符合測
    試標準，係因該反光導標本應以CNS 7885標準檢測（材質為
    壓克力所應依據之檢測標準），然財團法人車輛研究測試中
    心卻以CNS 4346標準檢測，因而交通部公路總局第五區養護
    工程處乃於九十五年八月三十日行文交通部公路總局材料試
    驗所函請釋疑，是本件甲、乙工程究應以何檢驗方法檢驗已
    有爭議，因此公訴人認被告明知根據該工程合約附件由被告
    所繪製之設計圖內書明，甲、乙兩工程內所有之「放大型軟
    性反光導標」應依公路總局八十六年六月版「公路工程施工
    說明書」第九章第二節2.2.2規定按CNS 4346進行測試，尚
    嫌速斷。(二)本件甲、乙工程採用CNS 4346標準既有爭議，且
    並未將CNS 7885列入契約，廠商依約即不受拘束，縱使檢驗
    不合格，廠商亦無義務重作，是被告並未因此免除廠商重新
    施作義務而使廠商獲有不法利益。(三)被告因所學並非交通工
    程專業，經驗不足，疏於詳閱施工說明書，致未要求廠商收
    回重作，並非有意圖利廠商，嗣於呈報驗收時，僅於工程驗
    收表之「工程概況」欄填寫設置情形，至該驗收表「驗收情
    形」欄則為驗收人甲○○及宋火城所記載；而驗收人員理應
    就被告所提資料確實查核，進行實質審查，被告並無不實登
    載公文書之犯行。(四)被告自始即有呈送本件甲、乙工程之檢
    測報告，並未隱匿；且就上開檢測報告中關於放大型軟性反
    光導標不符合測試標準一事，亦無所悉等語。
肆、關於程序部分：
  (一)按被告以外之人於偵查中向檢察官所為之陳述，除顯有不可
    信之情況者外，得為證據，刑事訴訟法第一百五十九條之一
    第二項定有明文；查証人吳榮隆、陳保展、丙○○於偵查中
    ，均經以証人身分具結後而為陳述，且審酌上開証人偵訊筆
    錄製作之情況，並無違反上開証人之自由意思而為陳述，而
    有顯不可信之情況，揆之上開規定，証人吳榮隆、陳保展、
    丙○○於偵查中之証述，自有証據能力。被告辯護人就上開
    証人之供述証據，否認有証據能力，並無可採。
  (二)又按被告以外之人於審判外之陳述，雖不符前四條之規定，
    而經當事人於審判程序同意作為證據，法院審酌該言詞陳述
    或書面陳述作成時之情況，認為適當者，亦得為證據。當事
    人、代理人或辯護人於法院調查證據時，知有第一百五十九
    條第一項不得為證據之情形，而未於言詞辯論終結前聲明異
    議者，視為有前項之同意，刑事訴訟法第一百五十九條之五
    第一項、第二項分別定有明文。查除上開經本院認定有証據
    能力供述証據外，其餘本判決下列所引用之証人之供述証據
    ，經本院於準備程序期日提示與檢察官、被告及其辯護人，
    或表示「對証據能力無意見」，或同意作為証據（見本院更
    一審卷第四０頁起至第四二頁），且迄於本院審理期日前亦
    均未聲明異議，本院審酌該供述證據之取得過程並無瑕疵，
    與本案待證事實間復具有相當之關聯性，以之為本案證據尚
    無不當，均得採為證據。
  (三)再按，檢察官對被告為起訴後，依刑事訴訟法規定，並無准
    許檢察官得就所起訴之被告或犯罪事實加以變更，如有聲請
    變更，應不生訴訟上之效力，此由同法第二百六十五條僅就
    追加起訴作限制性之准許，而就變更起訴則無規定自明。又
    法院不得就未經起訴之犯罪審判，亦為同法第二百六十八條
    所明定。本件就偽造文書部分，原起訴之事實為「被告未逕
    行將先前甲、乙兩工程內之放大型軟性反光導標檢測未符合
    測試標準之結果，登載於五工處工程驗收表上之驗收情形欄
    內，反於驗收表之驗收情形欄登載『反光標記檢驗符合規定
    』等不實之事項，予以驗收後，持該二工程之驗收表向上呈
    報行使之」之公務員登載不實事項於公文書之犯罪事實。嗣
    到庭執行職務之檢察官於九十六年十二月十九日提出補充理
    由狀，變更起訴事實為：「被告故意隱匿上開二工程回歸反
    射性能測試檢驗不合標準之報告及僅將經濟部標準檢驗局之
    3M高級反光片材質檢驗報告送交驗收人宋火城，矇使驗收人
    員甲○○及宋火城無法察覺回歸反射性能測試檢驗不合標準
    之事實，而予以驗收通過，再由驗收人員甲○○及宋火城將
    驗收表呈報上級長官」之使公務員登載不實事項於所掌公文
    書之另一犯罪事實，觸犯之法條亦由刑法第二百十三條、第
    二百十六條變更為同法第二百十四條，揆之上開意旨，檢察
    官就此部分訴之變更自不生訴訟上效力，本件仍應依檢察官
    起訴書所載之犯罪事實審判，合先敘明。
伍、實體方面：
  (一)按刑法第二百十三條之公務員明知不實而登載罪，係指公務
    員於其職務上所掌之公文書故為不實之登載而言，其犯罪主
    體為職掌製作公文書之公務員（最高法院九十二年度臺上字
    第六七三九號判決參照）。查本件甲工程與乙工程驗收時所
    製作之「交通部公路總局第五區養護工程處工程驗收表」均
    設有工程名稱、驗收日期、承包廠商、施工單位、契約金額
    、結算金額、增減金額、開工日期、規定竣工日期、實際竣
    工日期、准延天數及奉准文號、逾期天數、工程概況、驗收
    情形、應改善項目或建議事項、驗收綜合意見及陳閱欄等欄
    位，其中陳閱欄則係由右至左依序留有施工單位之監工人員
    、主管、驗收人員、會驗人員、課長、副處長、處長核章欄
    位；而上開各欄位中，工程名稱、承包廠商、施工單位、契
    約金額、結算金額、增減金額、開工日期、規定竣工日期、
    實際竣工日期、准延天數及奉准文號、逾期天數、工程概況
    等欄位均係預先以電腦打字方式登載；驗收日期、驗收情形
    及驗收綜合意見欄則以手寫方式登載等情，此觀該二紙工程
    驗收表（見原審卷(一)第二四二頁、第二九九頁）即明。而就
    該二紙工程驗收表之製作流程及各該欄位之登載者乙節，被
    告於原審審理時供稱：「（問：你沒有驗收，如何寫驗收表
    ？）那是工程概況欄是我寫的，但是驗收情形欄不是我填寫
    的。（問：驗收情形欄是何人寫的？）驗收的人。（問：驗
    收人員為何人？）甲工程是甲○○，乙工程是宋火城。（問
    ：驗收綜合意見欄是何人寫？）那是驗收官寫的。整個驗收
    表中電腦打字部分是我打的，其餘手寫的部分都是驗收官填
    寫的。（問：你寫這個工程概況，是在驗收前還是驗收後寫
    的？）是我表格打完後，送請嘉太工務所的主任蓋章，再發
    文送交通部公路總局第五區養護工程處，再由他們派人去驗
    收，驗收人員才在驗收情形欄填載。」（見原審卷(二)第六六
    頁）等語，核與證人即嘉太工務所主任陳保展、證人即甲工
    程驗收人員甲○○、證人即乙工程驗收人員宋火城於原審審
    理時之結證情節俱屬相符（見原審卷(一)第一一二頁、第一四
    七頁、原審卷(二)第九頁），亦與上開工程驗收表所設陳閱欄
    之核章順序互核一致，足見被告就上開工程驗收表之製作流
    程及各欄位登載者所述情詞並非憑空杜撰，應係可採；再者
    ，証人甲○○於本院審理時亦証稱「工程驗收表驗收情形欄
    是我寫的，手寫部分都是我寫的」、「當時擔任驗收工作」
    、「本件沒有會驗人，施工單位乙○○有會同，但他是施工
    人員，我是驗收他的工程，所以乙○○不是會驗人員」等語
    （見本院更一審卷第八一頁、八四頁），堪認上開工程驗收
    表中「驗收情形欄」確係由驗收人員於驗收工程時以手寫方
    式登載，而非由任職於施工單位之被告在職務上所應負責登
    載無訛。準此，公訴意旨認被告在「交通部公路總局第五區
    養護工程處工程驗收表」之「驗收情形欄」內登載反光標記
    檢驗符合規定等不實之事項而予驗收，並以該驗收表向上呈
    報云云，顯有誤解。而「交通部公路總局第五區養護工程處
    工程驗收表」之「驗收情形欄」既非被告職務上所負責登載
    ，揆諸上開說明，被告就上開工程驗收表之「驗收情形欄」
    而言，顯然並非刑法第二百十三條所指之犯罪主體，是其自
    無由構成第二百十六條、第二百十三條之行使公務員登載不
    實事項於公文書罪嫌。
  (二)交通部公路總局第五區養護工程處發包之各交通工程，自設
    計、繪圖迄完工驗收結案之業務流程為：工務所承辦人繪
    製設計圖並核算數量後依參考單價編製預算書，此階段由承
    辦人及工務所主任核章後陳報工程處成立預算及辦理發包作
    業。工程處主管課承辦人就設計圖及預算書審核，俟預算
    核准後依工程屬性彙整招標文件，此階段由主管課承辦人就
    設計圖及預算書審核後簽會會計室並簽陳處長或授權人成立
    預算。預算成立後函覆工務所，並彙整招標文件資料送發包
    中心辦理發包作業，並簽請處長或授權人核定底價。工程
    處發包中心負責發包訂約，此階段將招標文件上網公告招標
    ，俟決標後製作工程契約底稿送承辦人審閱後訂作工程契約
    （查核金額五千萬以下經常性工程不送主管課審核，直接訂
    作工程契約）。工程處主管課將契約預算發還，此階段由
    工程處主管課接獲工程契約後會請秘書室用印，並將預算書
    及工程契約書發還工務所執行。工務所則於接獲工程契約後
    應依規定辦理開工具報。工務所負責工程契約執行，此階
    段由工務所負責事項包括：(1)陳報開、竣工報告至工程處核
    備。(2)核備承包商所提各項計畫書。(3)監督承包商依契約規
    定及設計圖施工。(4)設計不妥或數量不符部分陳報變更。(5)
    會同承包商將契約規定送驗之材料取樣送驗，並判定報告是
    否符合規定，及決定採用或退件更換。(6)會同承包商清點及
    丈量現場構造物後繪製竣工圖及結算書，併各項契約規定之
    檢驗報告報處驗收。工程處派員進行工程驗收，此階段由
    工程處承辦人接獲結算書、竣工圖及各項檢驗報告文件後，
    依工程金額多寡簽報指派驗收人員訂期驗收，並會請會計室
    、政風室派員監辦驗收成程式；由驗收人員會同會計室、政
    風室人員現場丈量是否與竣工圖相符及相關文件是否齊備；
    承辦人俟驗收人員同意驗收後，審核竣工圖與結算書數量是
    否相符。工程處主管課辦理工程結案，此階段由工程處主
    管課將結算書、竣工圖等資料及驗收證明書籤陳處長或授權
    人核定，並會秘書室於驗收證明書用印後函覆工務所辦理決
    算，並將結算書及竣工圖等文件歸檔結案等情，有交通部公
    路總局第五區養護工程處九十七年一月七日五工工字第0960
    022428號函所附之「業務流程圖」乙份（見原審卷(一)第一五
    二頁、第一五三頁）在卷可佐。其中在契約執行階段及工程
    驗收階段，關於各該工程契約規定送驗之材料檢測報告之處
    理方式，證人即幫工程司吳榮隆於原審審理時具結證稱：「
    （問：若是發現檢測報告不合標準的時候，承辦人員要如何
    處理？）其中一種方式是再重新取樣送驗或者認為檢測沒有
    錯誤，把材料退件重做。」（見原審卷(一)第九二頁）、「（
    問：交通工程要驗收的時候，檢測報告是否要送給驗收人員
    ？）是。（問：由何人送給驗收人員？）考工。承辦人員就
    是負責監工，要把檢測報告及相關資料送到公路總局第五區
    養護工程處的考核工程司，工程司考核後再把相關資料看是
    否齊備再簽給主管人員派人驗收。（問：檢測報告是否一併
    送給驗收人員？）應該會，這些是驗收過程必備的資料。（
    問：承辦人員要把檢測報告送給考核工程司的時候，如何送
    去？）由工務所發文給工程處。‧‧‧（問：檢測報告有無
    送去考核工程司，考核工程司是否會知道？）若是檢測報告
    沒有送去考核工程司那邊，資料不齊全，他不會簽請主管指
    派人去驗收。」（見原審卷(一)第九０頁至第九二頁）等語，
    對照上開業務流程以觀，堪認工務所承辦人（監工人員）於
    契約執行階段在接獲材料之檢測報告後，應判定是否符合規
    定以決定採用或退回重作，且於陳報工程處驗收時須將上開
    檢測報告一併報處驗收，再由工程處主管課承辦人（考核工
    程司）審查工務所陳報之上開驗收資料是否齊備後，簽請主
    管指派驗收人員，繼由驗收人員於收受考核工程司轉送之檢
    測報告等驗收必備文件後，至現場丈量是否與竣工圖相符，
    並審查相關檢測報告文件是否齊備，以決定是否同意驗收，
    始符業務流程。
  (三)本件甲、乙兩工程所施作之「放大型軟性反光導標」先後由
    被告在各該工程施工期間送至財團法人車輛研究測試中心依
    CNS 4345一級品之檢測標準進行「回歸反射性能測試」檢驗
    等情，業據被告於偵查中及原審審理時供述明確（見九十五
    年度偵瀆字第二十二號偵查卷第七頁、第八頁；原審卷(二)第
    六七頁至第六九頁），並有財團法人車輛研究測試中心九十
    一年五月二十七日、九十一年五月二十八日（報告編號：B9
    1LT193、B91LT194）、九十二年四月十六日（報告編號：B9
    2LT151）之「回歸反射性能測試」檢測報告（見原審卷(一)第
    二六三頁至第二六六頁、第二六七頁至第二七０頁、第三０
    七頁至第三一０頁）各乙份附卷可佐。而上開二工程所施作
    之「放大型軟性反光導標」檢驗結果，其中甲工程所使用黃
    色（Y1）放大型軟性反光導標計有六項（報告編號B91LT193
    、B91LT194）未達標準最小要求值、紅色（R1）放大型軟性
    反光導標計有五項（報告編號：B91LT194）未達標準最小要
    求值，乙工程所使用紅色（R1）放大型軟性反光導標計有四
    項（報告編號：B92LT151）未達標準值等情，此觀上開各份
    財團法人車輛研究測試中心檢測報告所載之測試結果表（見
    原審卷(二)第二六五頁、第二六九頁、第三０九頁；測試結果
    表所載量測值後以＊表示部分即表示未達標準值）即明，故
    堪認甲工程、乙工程所施作之「放大型軟性反光導標」經送
    檢測後均未符合CNS 4345一級品之檢測標準無誤。然被告仍
    於九十一年七月二日及九十二年六月二日先後將上開甲工程
    及乙工程各份未符合檢測標準之檢測報告併同該工程之結算
    書、竣工圖、工程竣工驗收證明書、工程初驗表及營造綜合
    保險單等文件以嘉太工務所名義之函文報由交通部公路總局
    第五區養護工程處派員驗收等情，又有交通部公路總局第五
    區養護工程處九十七年一月十七日五工工字第0971000326號
    函覆之交通部公路局新工工程處嘉太工務所九十一年七月二
    日（91）五工嘉字第9101724號函、交通部公路總局第五區
    養護工程處嘉太工務所九十二年六月二日五工嘉字第092000
    4168號函及上開函文附件結算書、竣工圖、工程竣工驗收證
    明書、工程初驗表、營造綜合保險單及材料檢驗報告影本各
    乙份附卷可稽（見原審卷(一)第二二五頁至第三三０頁；其中
    上開各份「放大型軟性反光導標」之檢測報告見原審卷(一)第
    二六三頁至第二六六頁、第二六七頁至第二七０頁、第三０
    七頁至第三一０頁）。參以證人即交通部公路總局第五區養
    護工程處約僱工務員丁○○就上開原審所調取之甲、乙工程
    報處驗收相關文件來源於原審審理時具結證稱：「（問：這
    些資料〔按指各份檢測報告〕是否由你發文檢送過院？）是
    。（問：這些資料從何處而來？）從檔案室調出。（問：就
    是原始的資料確實有這些資料？）是。（問：你有無自己加
    上或是抽掉？）沒有。我都是從檔案室調出，影印送院。」
    （見原審卷(二)第一八頁）等語。對照本件法務部調查局臺南
    縣調查站隨案移送及附卷之上開檢測報告正本及影本，係經
    法務部調查局臺南縣調查站於九十二年及九十五年向交通部
    公務總局第五區養護工程處調閱，而經該處分別以九十二年
    五月二十三日五工政字第092009529號、九十五年五月二十
    三日五工政字第0950036483號、九十五年七月十三日五工政
    字第0950013451號函答覆及該處政風室主任陳汝雄於九十二
    年五月二十八日檢送至法務部調查局臺南縣調查站等情，又
    有法務部調查局臺南縣調查站九十六年十二月二十七日調勵
    肅字第09667028220號函（見原審卷(一)第二二四頁）、交通
    部公務總局第五區養護工程處九十二年五月二十三日五工政
    字第0920009529號函及交通部公務總局第五區養護工程處政
    風室檢送資料明細表（見原審卷(二)第三０頁至第三四頁）各
    乙份附卷可稽；參以證人即當時交通部公路總局第五區養護
    工程處政風室主任陳汝雄就其檢送至調查站之資料來源於原
    審審理時具結證稱：「（問：這些你們發文給調查站的資料
    是如何來？）是我們簽給處長准後，再知會業務單位送到政
    風室，我們再發文給臺南縣調查站。（問：這些文件有無被
    抽換或扣留一部分沒有送？）若是送正本過去，應該沒有被
    抽換過的情形。」（見原審卷(二)第二三頁至第二五頁）等語
    明確，是由該處政風室於本案偵辦前階段即先後於九十二年
    及九十五年間自該處檔案室內調得上開各份檢測報告檢送法
    務部調查局臺南縣調查站以觀，足見上開各份未符合檢測標
    準之檢測報告之正本及影本於甲、乙工程結案後即已隨卷宗
    歸檔存放在交通部公路總局第五區養護工程處檔案室無誤。
    由此堪認上開各份檢測報告確於被告發文報處驗收時即隨公
    文檢送至交通部公路總局第五區養護工程處，並非案發後始
    由被告設法歸檔無訛。又證人甲○○與證人宋火城於原審審
    理時固均否認渠等曾在進行驗收時曾取得上開各份「放大型
    軟性反光導標」檢測報告（見原審卷(一)第一三九頁、原審卷
    (二)第六頁）等語；然渠等上開證詞顯與原審上開調卷結果相
    違，是渠等上開證詞已難遽信；且上開「放大型軟性反光導
    標」檢測報告所示之檢測結果顯然均未符合檢測標準，業如
    上述，復經審理時提示予證人甲○○與宋火城當庭閱覽，而
    證人甲○○及證人宋火城分別擔任甲工程與乙工程之驗收人
    員，在上開檢測結果顯然均未符合檢測標準之情形下，渠等
    若證稱驗收時上開檢測報告均已附於驗收文件內，無異坦承
    自己驗收時確有未善盡查核義務之情，囿於趨利避害之人性
    ，渠等上開證述之真誠性益顯有疑，從而，渠等上開證詞憑
    信性自屬不足，均難援為不利於被告認定之佐憑。
  (四)至於最高法院發回要旨指摘「觀諸五工處檢送第一審法院之
    本件工程卷宗（含公文及附件），有關甲工程之材料品質測
    試，凡通過檢測標準者，均附上開公文及附件之左下方，編
    頁十四至二十七（見一審卷(一)第二四九至二六二頁）；而緊
    接在後凡經測試不合標準之檢測報告則無編頁（見一審卷(一)
    第二六三至二七０頁）；該等不合格之檢測報告是否事後臨
    時插入？原判決就此不利於被告之證據，未詳加調查說明，
    洵有調查職責未盡及理由不備之違法。又自檔案室調卷應填
    寫調卷單，被告或他人曾否向五工處檔案室調取本件工程卷
    宗，此與判明被告或他人有否利用調卷機會，事後置入不合
    格檢測報告於檔卷內有關。乃原審未向五工處函詢，即謂：
    本案二件工程未符合檢測標準之檢測報告正本及影本，於甲
    、乙工程結案後，已歸檔存放五工處檔案室，堪認上開檢測
    報告確於被告發文呈報驗收時即隨公文檢送至五工處，並非
    案發後始由被告設法歸檔云云（見原判決第十一頁第二十一
    至二十六行），仍有證據調查未盡之可議」等語。經查：
  １經本院向五工處函詢甲、乙工程於驗收完畢後，相關工程簽
    辦公文有無經被告或他人自檔案室調取，及自九十一年迄今
    ，有無人向該處檔案室調取上開二項工程之工程卷宗或相關
    資料等節，經該處函覆結果，該工程卷宗相關資料（含檢測
    報告）自九十一年迄今由該處機關內人員或他機關因業務需
    要借調檔案作業共計四次，借調檔案人員或機關為法務部
    調查局相繼於九十二年五月間、九十五年七月間分別借調該
    工程卷宗相關資料及檢測報告；臺灣嘉義地方法院檢察署
    於九十五年十二月間借調契約書影本；該處工務課丁○○
    工程司於九十七年持調案單借調相關公文及附件資料（含檢
    測報告），有該處九十七年十一月四日五工秘字第09710053
    03號函在卷足憑（見本院更一審卷第五一頁），顯見上開二
    項工程於驗收完畢，相關卷宗歸檔後，被告或與被告相關之
    人員並未有利用調卷機會，事後置入不合格檢測報告於檔卷
    內之情事。
  ２再稽之証人甲○○於本院本審審理中証述「（你驗收完後，
    關於工程單位所檢送的各項資料，包括檢測的測試報告，你
    們做何處理？）驗收完的資料會送回到工程處那裡，本件我
    交給考工丁○○」、「（你有無把這些驗收完的資料，包括
    檢測的測試報告交還給工程處的乙○○？）我不是交給乙○○，我是交給丁○○」等語（見本院更一審卷第八七頁）；
    而証人丁○○則証稱「（系爭甲乙工程經過甲○○、宋火城
    驗收之後，所有的相關資料，是否交給你彙整歸檔？）對」
    、「（交由你收受、彙整、歸檔，這段期間你有沒有把這些
    資料交給被告乙○○？）我會發還一些決算書、證明書。就
    我部分，審核完我就歸檔。驗收官給我之後，我就直接存檔
    ，沒有再交給乙○○」、「（就你所知，你存檔之後，乙○○是否曾經因為任何的原因要求調閱這些卷宗檔案？）沒有
    」、「（驗收單位驗收完後，資料交給誰？）驗收完回來就
    交給我，核對數量金額對不對」、「（你要送歸檔前，有無
    將相關資料先送給承辦人員？）我是工程的承辦人。乙○○
    是監造單位的承辦人」、「（驗收完後，相關資料是否會交
    給乙○○？）我會發文發還結算表、驗收證明書給乙○○」
    、「（卷宗是否會經過乙○○的手？）不會。我發文後就結
    案存檔」、「（你說承辦人員可以調閱歸檔的相關資料，承
    辦人員調卷時是否需要寫調卷單或其他登記的資料，例如本
    件甲乙兩項工程的承辦人員乙○○要調閱本件甲乙兩項工程
    的相關資料，是否要寫調卷單或其他登記資料？）要寫調卷
    單。因為是由我負責存檔，所以只有我知道文號，我必須提
    供文號，他才能到檔案室查檔號」等語（見本院更一審卷第
    九一頁至第九四頁），則依証人甲○○、丁○○上開証詞，
    上開工程驗收完畢後相關資料均送與証人丁○○彙整，証人
    丁○○除發還結算表、驗收証明書給被告外，其餘相關資料
    即由証人丁○○直接「結案存檔」，且事後調取該工程相關
    資料、卷宗，尚須填寫調卷單；再佐以上開五工處九十七年
    十一月四日五工秘字第0971005303號函所載，被告自上開工
    程驗收完畢後迄今，均無証據足証被告曾向該處檔案室調取
    上開二項工程之相關卷宗，自難認被告或與被告相關之人有
    利用調卷之機會，事後置入不合格檢測報告於檔卷內。
  ３再查，依該處發包工程迄至完工驗收結案之流程，關於驗收
    部分，係由工程處承辦人（在本案係由被告）簽報指派驗收
    人員訂期驗收，且須將檢測報告及相關資料發文送到該處考
    核工程司，工程司考核後再把相關資料看是否齊備再簽給主
    管人員派人驗收，均如上述；再依証人丁○○於本院本審審
    理中証述「（本件工程完工要報驗收時，驗收的資料是由承
    辦單位直接交給驗收單位，還是經過收發交給驗收單位？）
    有經過秘書室總收發，會分到各科室登記後，主管看何人承
    辦就會分給承辦人員，如果是我承辦就分給我，我會看送來
    的公文主旨，主旨寫什麼內容，如果要驗收的話，就簽請鈞
    長派員驗收」、「（這資料是由何人交給驗收人員）我」、
    「（送給驗收單位之前，是否會檢閱內容）我不會看，都是
    驗收回來才看」、「（驗收單位驗收完後，資料交給誰？）
    驗收完回來就交給我，核對數量金額對不對」、「（驗收完
    後，相關資料是否會交給乙○○）我會發文發還結算表、驗
    收證明書給乙○○」、「（卷宗是否會經過乙○○的手？）
    不會。我發文後就結案存檔」等語（見本院更一審卷第九二
    頁起至第九三頁）；佐以証人甲○○証述「其驗收完畢後將
    相關資料交與証人丁○○」等情，亦如上述，足認上開二項
    工程承辦人即被告報請驗收時，須將相關資料（含檢測報告
    ）檢送發文指定人員驗收，再由証人丁○○收受後簽請派員
    驗收，並於正式驗收時由証人丁○○將相關資料交給驗收之
    人員，於驗收單位驗收後交付相關資料與証人丁○○彙整結
    案歸檔；自被告檢送相關資料發文派員驗收後迄至上開工程
    驗收完畢，証人丁○○將相關資料結案歸檔，被告均無機會
    接觸或取得上開工程之卷宗資料，自無從「事後」置入上開
    二項工程之放大型軟性反光導標測試不合格之檢測報告，從
    而被告辯稱其報請驗收時，確有檢送上開檢測報告，並無隱
    匿之情事等語，並非無據。
  ４至於公訴意旨認「交通部公路總局第五區養護工程處檢送原
    審之上開公文及附件編碼有矛盾、不連續及錯誤之情形，而
    認上開原審所調得之公文及附件原于歸檔時應無編頁碼，並
    據以推論上開檢測報告係事後放入」等情（見原審卷二第77
    頁至第79頁補充理由書），且最高法院本次發回亦指摘此情
    。但查：稽之交通部公路總局第五區養護工程處檢送原審之
    上開公文及附件資料，其中之資料固於該公文或附件之左下
    方有編號，諸如十四、十七至二十七（見一審卷一第二四九
    頁、第二五二頁至第二六二頁），但並非該工程卷宗內所有
    公文或附件之左下方均有編號（見一審卷一第二二六起至第
    三三０頁），且其中關於甲工程之驗收表、高強級反光紙之
    合格試驗報告（見一審卷一第二四二頁、第二五０頁、第二
    五一頁）均未有編號，另被告發函報請派員驗收甲工程之函
    左下方編號為「／２」，該處同意派証人甲○○前往驗收之
    函稿左下方則編號為「」（見一審卷一第二二六頁、第二
    二七頁），被告發函報請派員驗收乙工程之函左下方編號為
    「／３」，該處同意派宋火城前往驗收之函稿左下方則編號
    為「２」，另九十二年六月六日之簽辦單左下方編號為「
    」（均見一審卷一第二七一頁起至二七三頁），顯見該工程
    卷宗之編號紊亂且不連續，而非僅【通過檢測標準者，即予
    編號，而經測試不合標準之檢測報告則因不編號，而有可能
    係他人事後置入】，是尚難以上開工程卷宗之【編號】，而
    據為被告不利之認定。況被告自檢送相關資料報請驗收起，
    迄至上開工程驗收完畢結案歸檔止，均無機會接觸或取得上
    開工程之卷宗資料，或由與其有犯意聯絡之他人取得上開工
    程之卷宗資料，已如上述，則縱認上開不合格之檢測報告確
    有遭人【隱匿】或【事後】置入之情形，但稽之証人甲○○
    、丁○○於本院本審所為之上開証詞，及卷附相關之公文往
    來（見一審卷一第二二六頁起至第二二七頁、第二七一頁起
    至第二七三頁），自被告報請驗收起，迄至上開工程驗收完
    畢結案歸檔止，尚有各該公文呈核之諸如該處工務課課長、
    政風室主任、雇員、會計室主任、該處處長等人接觸上開工
    程之相關資料，則究係何人【隱匿】或【事後】置入上開不
    合格之檢測報告，亦有可疑之處，亦難以此即據以推論係被
    告【隱匿】或【事後】置入上開不合格之檢測報告，並據為
    被告不利之認定。
  (五)最高法院發回要旨又指摘【原判決理由說明：證人即五工處
    約雇工務員丁○○就第一審法院所調取之甲、乙工程報請驗
    收相關文件來源，於第一審審理時證稱：「（問：這些資料
    〔按指各份檢測報告〕是否由你發文檢送過院？）是。（問
    ：這些資料從何處而來？）『從檔案室調出。（問：就是原
    始的資料確實有這些資料？）是。』（問：你有無自己加上
    或是抽掉？）沒有。我都是從檔案室調出，影印送院。」等
    語（見一審卷(二)第十八頁）；認定被告報請驗收時，已將檢
    測不合格之檢測報告附於報請驗收之公文附件內（見原判決
    第十頁倒數第九行至第二行）。惟丁○○隨後表示：兩件工
    程嘉太工務所報請驗收時，公文有檢附附件上資料，但並沒
    有逐一點收，連形式上審查都沒有，其不知檢測報告裡是什
    麼東西。從檔案室調卷，用調卷單（見一審卷(二)第十五、十
    七、十九、二十、二十一頁）；丁○○似不知被告就本案二
    件工程報請驗收時，有無附上檢測不合格之檢測報告。則丁○○上開所證：從檔案室調出之資料，就是原始的資料，確
    實有這些資料云云，與其後供稱：沒有逐一點收，連形式上
    審查都沒有，不知檢測報告裡面是什麼東西等情矛盾。原判
    決對於案內有利或不利被告之證據併陳時，僅論列其中一面
    ，置他面於不顧，而為被告有利之認定，殊違論證法則】等
    語。惟查，証人丁○○於本院本審審理中亦証述「關於上開
    工程報請驗收時，該公文上所寫的『材料檢驗報告』（見一
    審卷一第二二六頁）雖然只寫一份，但裡面可能包含很多項
    資料，我沒有清點」等語（見本院本審卷第九四頁），顯見
    被告報請驗收時，所檢送之檢驗報告並非僅有一份，而係有
    多項之檢驗報告，証人丁○○雖未「清點」，亦難以此即認
    被告有隱匿上開工程不合格之檢測報告；況被告自檢送相關
    資料報請驗收起，迄至上開工程驗收完畢結案歸檔至今，均
    無機會接觸或取得上開工程之卷宗資料，或由與其有犯意聯
    絡之他人取得上開工程之卷宗資料，亦難認被告有「事後」
    置入該不合格之檢測報告，均如上述，從而証人丁○○雖証
    稱「兩件工程嘉太工務所報請驗收時，公文有檢附附件上資
    料，但並沒有逐一點收，連形式上審查都沒有，其不知檢測
    報告裡是什麼東西」等語，亦難據為被告不利之認定。
  (六)最高法院發回要旨又指摘【五工處九十七年一月七日五工工
    字第0960022428號函檢附「業務流程圖」乙份（見一審卷一
    第一五二、一五三頁）所示工務所承辦人（監工人員）於契
    約執行階段在接獲材料之檢測報告後，應判定是否符合規定
    以決定採用或退回重作，且於陳報工程處驗收時須將上開檢
    測報告一併報處驗收，再由工程處主管課承辦人（考核工程
    司）審查工務所陳報之上開驗收資料是否齊備後，簽請主管
    指派驗收人員，繼由驗收人員於收受考核工程司轉送之檢測
    報告等驗收必備文件後，至現場丈量是否與竣工圖相符，並
    審查相關檢測報告文件是否齊備，以決定是否同意驗收，始
    符業務流程；又依被告於偵查中自承及證人陳明賢、吳榮隆
    之證詞，甲、乙二件工程之設計圖乃被告所繪製，且身為監
    工，有關材料之品質是否合乎設計圖說與契約所定標準，係
    由被告送檢測並判讀，被告經判讀必定發現承包商用以施工
    之大型反光導標不合約定材料標準；詎被告發現檢測不合格
    後，不依契約約定終止契約（見工程契約十五、(二)、3.乙方
    偷工減料，違背契約）或依規定命承包商重做，反而隱瞞材
    料檢測不合格之事實報請驗收，又未依規定在驗收表書面資
    料上載明：大型反光導標經檢測不合格，復未告知實情，任
    由驗收人員將「檢驗報告符合規定」、「經檢驗報告材質符
    合」之不實事項登載於工程驗收表上之驗收情形欄內，能否
    謂被告未違反任何法令，而有圖利承包商之意圖，尚堪質疑
    。原判決對上開不利於被告之證據何以不採，未加論述，非
    無理由不備之可議。另參諸五工處嘉太工務所報請五工處驗
    收之九十一年七月二日（91）五工嘉字第9101724號、九十
    二年六月二日五工嘉字第0920004168號函均僅載稱：「材料
    檢驗報告（影本）乙份（見一審卷(一)第二二六、二七一頁）
    。該等報請驗收所附文件既未一一列出清單，五工處負責收
    文之丁○○又不清點，則被告有無故意遺漏隱匿，未將不合
    格之檢驗報告送請驗收之可能？況甲○○負責驗收之甲工程
    ，其於驗收表上明確記載：「一查核各項檢驗報告：熱浸鍍
    鋅品質報告表，檢驗合格。高強度反光紙（白色、黃色、綠
    色)試驗報告符合規定。360。強化玻璃路面反光標記試驗結
    果符合規定」；而未記載「大型反光導標」之檢測結果。並
    特別註明：「惟隱蔽部分仍須由施工單位（即嘉太工務所）
    負責」（見一審卷(一)第二四二頁）。苟被告有將「大型反光
    導標」之檢測報告一併送請驗收，驗收表上之記載，似無特
    別遺漏「大型反光導標」檢測報告之可能。原判決就此未予
    審酌論斷，理由亦有不備。再嘉太工務所主任陳保展於第一
    審時證稱：其不知本案二件工程之測試值不合格，也未看過
    不合格之檢測報告（見一審卷(一)第一０七頁）。與被告同在
    嘉太工務所服務之吳榮隆亦稱：若是發現檢測報告不合格，
    這個報告就不可能呈出去（見一審卷(一)第九十二頁）。被告
    之主管尚且未見過不合格之檢測報告，及如發現檢測不合格
    之報告，不可能報請驗收，則被告發文報請五工處驗收時，
    有無故意隱匿不合格之檢測報告，未送請陳保展核閱。凡此
    不利於被告之證據，原判決未敘明何以不採之理由，仍有理
    由不備之違誤】等語。但查：
  １被告自檢送相關資料報請驗收起，迄至上開工程驗收完畢結
    案歸檔至今，均無機會接觸或取得上開工程之卷宗資料，或
    由與其有犯意聯絡之他人取得上開工程之卷宗資料，亦難認
    被告有「事後」置入該不合格之檢測報告；又佐以証人丁○○於本院本審審理中之上開証詞，顯見被告報請驗收時，所
    檢送之檢驗報告並非僅有一份，而係有多項之檢驗報告，証
    人丁○○雖未「清點」，但難以此即認被告有隱匿上開工程
    不合格之檢測報告，均如上述，從而本院依檢察官提出之証
    據資料，及本院調查所得，均無証據足証被告有「隱匿」或
    「隱瞞」上開不合格之檢測報告。
  ２再查，証人甲○○於本院本審審理時証述「驗收時，施工單
    位（即被告）有提出檢驗報告，伊驗收有二種，第一種是看
    檢送的檢驗資料，第二種是現場查對，即查對東西、數量、
    尺寸是否與竣工結算相符」（見本院更一審卷第八一頁至第
    八二頁），「（工程驗收表驗收情形欄第一點是查核各項檢
    驗報告，第二點有施工的設施，這些設施有無檢驗報告，是
    否包含在第一點的檢驗報告內？）檢驗報告是抽驗性質，不
    一定每一項都抽驗。工程項目有十幾個項目，可能我抽取五
    個項目來檢驗，驗收只是抽驗」、「（工程驗收表驗收情形
    欄第二項的各項的施工情形並非每項都抽驗）對。我是抽驗
    性質」、「（這項工程，有作反光片回歸反射性能檢測報告
    ，測試的結果，有不合格的項目，為何關於『放大型軟性反
    光導標』，你們在驗收的時候能夠通過）送來的資料，我不
    知道有無這項的檢驗報告」、「我驗收報告的檢測資料也是
    依據工程處考工送給我的資料，至於反光片回歸反射性能檢
    測報告有無檢送，我不知道」、「（該驗收表驗收情形欄第
    一項所載查核各項檢驗報告有無包括反光片回歸反射性能檢
    測報告）我所載的並沒有包括。」、「（是否表示考工沒有
    檢送這項報告給你）我不知道。那件有沒有送，我真的不知
    道，因為時間隔太久了」、「（是否有可能他有送，你沒有
    注意到）有可能。有時候資料太多，我沒有逐頁翻閱，只是
    大概翻一下」等語（見同上卷第八二頁起至第八六頁）。則
    依証人甲○○上開証詞，其驗收時係採抽驗方式，並非對所
    有之檢測報告予以查核驗收，且証人甲○○就驗收時究有無
    上開放大型軟性反光導標未符合測試標準之檢驗報告，既無
    法確定，即難以証人甲○○之証詞，認被告有何隱匿或隱瞞
    上開不合格之檢驗報告，並因而致使証人甲○○誤為驗收通
    過。
  ３又查，被告係施工單位，而就上開工程驗收時，被告並非會
    驗人員，從而驗收時，驗收人員未徵詢被告之意見，又據証
    人甲○○証述在卷（見本院更一審卷第八四頁），且証人甲○○更証述「本件沒有會驗人。施工單位乙○○有會同，但
    他是施工人員，我是驗收他的工程，所以乙○○不是會驗人
    員」、「（你在驗收的時候，有無徵詢乙○○的意見）驗收
    是我的權責，我看到什麼就寫什麼，有缺失會請他補正」、
    「（你在驗收的時候，所以你不會徵詢乙○○對本件工程的
    意見）不會徵詢他的意見。只是發現缺失的時候，會請他說
    明」等語（見本院更一審卷第八四頁至第八五頁），則被告
    既係施工單位，驗收上開工程並非其權責或其職務之範圍，
    而係由該處另派員驗收其承辦之上開工程，被告自無在驗收
    紀錄表上記載「大型反光導標經檢測不合格」，亦無「告知
    」驗收人員該檢測不合格之責任或義務；況依証人甲○○、
    丁○○上開証詞，暨上開工程自被告報請驗收，迄至該工程
    驗收完畢，經証人丁○○結案將相關卷宗資料歸檔，暨上開
    工程相關卷宗資料歸檔後，迄今僅法務部調查局、臺灣嘉義
    地方法院檢察署、及該處工務課丁○○工程司有調借上開工
    程之相關公文及附件資料（含檢測報告），被告均無機會接
    觸或取得上開工程之卷宗資料，自無從「事後」置入上開二
    項工程之上開不合格之檢測資料，然上開工程歸檔之相關卷
    宗資料確有上開不合格之檢測資料，益証被告並未有隱匿上
    開大型反光導標不合格之檢測報告之情事，從而縱令被告於
    上開工程驗收時，未告知驗收人員上開檢測結果不合格，但
    被告既非驗收人員，亦非會驗人員，且又未隱匿上開檢測資
    料，自難以上開二項工程分別經驗收通過，即認被告有何圖
    利承包商之故意。
  ４最高法院雖指摘【甲○○負責驗收之甲工程，其於驗收表上
    明確記載：「一查核各項檢驗報告：熱浸鍍鋅品質報告表，
    檢驗合格。高強度反光紙（白色、黃色、綠色)試驗報告符
    合規定。360。強化玻璃路面反光標記試驗結果符合規定」
    ；而未記載「大型反光導標」之檢測結果。並特別註明：「
    惟隱蔽部分仍須由施工單位（即嘉太工務所）負責」（見一
    審卷(一)第二四二頁）。苟被告有將「大型反光導標」之檢測
    報告一併送請驗收，驗收表上之記載，似無特別遺漏「大型
    反光導標」檢測報告之可能】等情。但查，上開工程之驗收
    係採「抽驗之方式」，且該驗收表驗收情形欄第一項所載查
    核各項檢驗報告未包括反光片回歸反射性能檢測報告，有可
    能是因資料太多，証人甲○○沒有逐頁翻閱，而未予查驗，
    又據証人甲○○於本院本審審理中証述在卷，亦如上述(六)、
    ２所述，則本件工程既係採抽驗方式，且証人甲○○亦因未
    就上開工程相關檢驗資料逐頁翻閱，或有遺漏，則該驗收表
    未記載「大型反光導標」之檢測結果，顯難歸責於被告，並
    據為被告不利之認定。再者，關於該驗收表註明：「惟隱蔽
    部分仍須由施工單位（即嘉太工務所）負責」等語，所謂「
    隱蔽部分」究係何指，証人甲○○亦証稱「係指肉眼看不到
    的部分，例如路面完成只是表面，裡面什麼東西驗收人員眼
    睛看不到，此部分就由施工單位負責」等語，另就該驗收表
    所載之「隱蔽部分」，有無包括該驗收表驗收情形欄一、二
    所指的施工項目一節，証人甲○○亦証述「第二點我有丈量
    ，就是現場有這些東西數量，就不是隱蔽部分。第一點的部
    分我有檢驗到的部分，我有寫在這邊，就是有合格的部分，
    也沒有隱蔽部分」等語（見本院更一審卷第八四頁），足認
    証人甲○○在該驗收表所載之「隱蔽部分」，僅指「由肉眼
    無法看出之工程瑕疵」，而並非指諸如「大型反光導標」等
    不合格之檢測報告，蓋該報告所載之檢測項目有無合格，並
    非「肉眼看不出來」之事項，從而亦難以上開驗收報告所載
    「隱蔽部分仍須由施工單位（即嘉太工務所）負責」等語，
    即得據為推論被告有隱匿或隱瞞上開不合格之檢測報告，而
    為圖利承包商之故意及行為。
  ５又查，証人即嘉太工務所主任陳保展固於原審時證稱：其不
    知本案二件工程之測試值不合格，也未看過不合格之檢測報
    告（見一審卷(一)第一０七頁），証人即與被告同在嘉太工務
    所服務之吳榮隆証稱：若是發現檢測報告不合格，這個報告
    就不可能呈出去等語（見一審卷(一)第九十二頁）。惟証人吳
    榮隆亦証述「（檢測報告有無送去考核工程司，考核工程司
    是否會知道？）若是檢測報告沒有送去考核工程司那邊，資
    料不齊全，他不會簽請主管指派人去驗收」、「（少掉這份
    檢測報告，是否屬於重要文件沒有齊全）他上面有規範的數
    據，若是沒有這份報告，就應該不會提出來」等語（見一審
    卷(一)第九二頁），而本件工程確又經簽請主管指派人驗收，
    事後經驗收後，又經証人丁○○結案歸檔，而於歸檔之上開
    工程卷宗資料又包含上開不合格之檢測資料，且被告並無事
    後「置入」上開不合格之檢測資料，均如上述，則如何或依
    據檢察官提出之何項証據足以推論【被告有隱匿上開不合格
    之檢測資料】，及有何【圖利】之犯意？此外，上開工程由
    被告簽請該處派員驗收，係以該處工務所主任陳保展之名義
    發文（見一審卷(一)第二二六頁、第二七一頁），而被告自檢
    送相關資料報請驗收起，迄至上開工程驗收完畢結案歸檔止
    ，均無機會接觸或取得上開工程之卷宗資料，或由與其有犯
    意聯絡之他人取得上開工程之卷宗資料後，再置入上開不合
    格之檢測報告，另稽之証人甲○○、丁○○於本院本審所為
    之上開証詞，及卷附相關之公文往來（見一審卷一第二二六
    頁起至第二二七頁、第二七一頁起至第二七三頁），自被告
    報請驗收起，迄至上開工程驗收完畢結案歸檔止，尚有各該
    公文呈核之諸如証人陳保展、該處工務課課長、政風室主任
    、雇員、會計室主任、該處處長等人接觸上開工程之相關資
    料，均如上述，則縱認有人將上開不合格之檢測資料「隱匿
    」，或事後「置入」上開不合格之檢測報告，亦難指係「被
    告」所為；蓋依証人吳榮隆上開証詞，上開檢測報告既係重
    要文件，若該檢測報告未送去考核工程司那邊，資料不齊全
    ，即不會簽請主管指派人驗收，則若被告隱匿上開不合格之
    檢測報告，該報告既係重要文件，衡情該處豈有仍分別指派
    甲○○、宋火城予以驗收通過？且自報請驗收後，期間歷經
    該處工務所主任陳保展，及上開相關之人員，暨驗收之人員
    ，竟仍無人發現此重要之不合格檢測報告，而未加以質疑，
    猶予以驗收通過？實難想像？從而証人陳保展、吳榮隆上開
    証詞，亦難據為被告不利之認定。
  ６末查，依上開交通部公路總局第五區養護工程處發包之各交
    通工程，自設計、繪圖迄完工驗收結案之業務流程以觀，在
    工程處派員進行工程驗收階段，驗收人員須會同會計室、政
    風室人員至工程現場丈量是否與竣工圖相符及審查相關文件
    是否齊備，以決定是否同意驗收，此亦據證人即驗收人員甲○○、宋火城於原審審理時均結證屬實（見原審卷(一)第一三
    八頁、原審卷(二)第六頁）；參以證人吳榮隆就工程驗收方式
    於原審審理時具結證稱：「（問：在驗收的時候，監工是否
    要參與？）要。（問：在驗收的時候，監工擔任何種角色？
    ）要會同驗收人員到現場去，像位置點在何地，他要指出，
    接受驗收人員詢問要他說明。」等語（見原審卷(一)第九二頁
    ），及証人甲○○証述「本件沒有會驗人。施工單位乙○○
    有會同，但他是施工人員，我是驗收他的工程，所以乙○○
    不是會驗人員」、「（你在驗收的時候，有無徵詢乙○○的
    意見）驗收是我的權責，我看到什麼就寫什麼，有缺失會請
    他補正」、「（你在驗收的時候，所以你不會徵詢乙○○對
    本件工程的意見）不會徵詢他的意見。只是發現缺失的時候
    ，會請他說明」等語（見本院更一審卷第八四頁至第八五頁
    ），足認驗收程序之目的原在於透過指派工務所監工人員以
    外之人，到工程施作現場進行實地查核，以確保工程施作依
    契約內容執行；各該工程之驗收人員須至工程現場實地丈量
    是否與竣工圖相符，必要時尚須請監工人員說明相關施作情
    形，再審閱相關檢測報告是否符合契約內容後，始能據以填
    載「交通部公路總局第五區養護工程處工程驗收表」之「驗
    收情形」、「應改善項目或建議事項」欄，以在「驗收綜合
    意見欄」決定是否同意驗收，顯見驗收人員就承包商所施作
    情形是否與竣工圖相符、相關材料是否與契約內容一致等節
    係進行「實質審查」，以判斷其真實與否，始得在驗收情形
    、應改善項目或建議事項、驗收綜合意見等欄位為一定之記
    載，並非承包商或工務所陳報業已依契約施作，驗收人即依
    其所為之陳報而未經任何審查即予以登載；準此，縱使被告
    未善盡其依上開業務流程中「監工人員」所應負責之「監督
    承包商依契約規定及設計圖施工」、「會同承包商將契約規
    定送驗之材料取樣送驗，並判定報告是否符合規定，及決定
    採用或退件更換」等職務上之監督義務，然因驗收人員就承
    包商或工務所陳報驗收之情形尚須進行實質審查，以決定是
    否通過驗收，從而縱令被告未依契約約定，就該放大型軟性
    反光導標檢測不合格部分，要求承包商全部收回重作，然既
    無証據足証被告有隱匿上開不合格之檢測報告，且驗收人員
    就此項亦應實質審查認定（即若驗收時未發現此項報告，驗
    收人員何以未提出質疑，猶驗收通過？），即難認被告有何
    使進行實質審查之驗收人員在工程驗收表上登載不實，使公
    務員登載不實事項於公文書，或有圖利之犯意及行為。
  (七)按貪污治罪條例第六條第一項第四款圖利罪之構成要件，於
    九十年十一月七日修正為「對於主管或監督之事務，明知違
    背法令，直接或間接圖自己或其他私人不法利益，因而獲得
    利益者」，其中所加列「明知違背法令」之要件，係指須具
    圖利而違背法令之直接故意，即主觀上有違背法令以積極圖
    取不法利益之意思，客觀上並將該犯意表現於行為而言（最
    高法院九十二年度臺上字第三一二六號判決要旨參照）。本
    件被告將該二工程所施作之「放大型軟性反光導標」送至財
    團法人車輛研究測試中心依CNS 4345一級品之檢測標準進行
    「回歸反射性能測試」檢驗而未能合格之檢驗報告，在報處
    驗收階段均以正式公文檢送至交通部公路總局第五區養護工
    程處等情，本件尚無証據足証被告客觀上有刻意隱匿上開不
    合格檢測報告而未予陳報之情事，自難認被告有違背法令以
    積極圖取不法利益之犯意。而被告於擔任甲、乙工程之監工
    人員前，於九十年間固有擔任丙工程繪圖工作之經驗，此為
    被告所不否認；然此係為抒解嘉太工務所內工程人員不足情
    形，遂以工代職，而指派被告擔任此類工作，又據證人陳保
    展於原審審理時均結證明確（見原審卷一第103頁、第108頁
    ）。參以被告係私立興華高中商業經營科畢業後，經八十八
    年特種考試交通事業公路人員考試業務士養護類科錄取，分
    發至交通部公路總局第五區養護工程處嘉太工務所擔任「養
    路士」乙職等情，為被告於原審審理時供述明確（見原審卷
    二第六四頁），亦與證人陳保展於原審審理時結證情節（見
    原審卷一第一０二頁、第一０三頁）相符，並有八十八年特
    種考試交通事業公路人員考試簡章及被告之畢業證書影本各
    乙份在卷可佐（見原審卷一第三七頁至第四０頁）。又被告
    所擔任之「養路士」職位其工作內容原在於從事省縣道一般
    養護工作等情，有交通部公路總局士級公務人員擔任危險及
    勞力職務降低退休年齡範圍表（見原審卷一第五０頁）乙份
    在卷可憑，足見被告並非交通工程相關科系畢業，且其經特
    考錄取之交通事業公路人員業務士養護類科亦係以路面清理
    、雜草割除、邊溝清理等外勤工作為其工作性質無訛。對照
    被告於本件甲、乙工程中所負責之交通工程設計、繪圖及監
    工等工作內容，顯已與其本職學能及其特考所報考類科迥然
    不同，是被告辯稱其因所學並非交通工程專業，且因經驗不
    足，始於承辦上開甲、乙工程時疏於詳閱施工說明書等語，
    並非無據。此外，依上開交通部公路總局第五區養護工程處
    之各交通工程，自設計、繪圖迄完工驗收結案之業務流程以
    觀，上開甲、乙工程能通過驗收甚至辦理決算、結案，被告
    所簽報之上開檢測報告尚須經過工務所主任、工程處主管課
    承辦人員、指派驗收主管人員、驗收人員及核定驗收主管人
    員之逐層核章始能完成，然期間歷經諸多資深且具備交通工
    程專業之主管人員逐層核章，無論上開不合格之檢測報告有
    無遭人隱匿，竟無一人詳加審閱並提出質疑，又何能據此即
    得據以推論被告有「隱匿」該檢測報告，或被告有何明知違
    背法令而圖其他私人不法利益之犯意？
  (八)綜上，檢察官所提出之證據，均不足為被告有罪之積極證明
    ，亦無從說服本院以形成被告有罪之心證；此外，復查無其
    他積極証據以資証明被告有公訴意旨所指之犯行，基於無罪
    推定之原則，自應認不能証明被告犯罪。
陸、原審以不能證明被告犯罪而諭知無罪之判決，核無不合，檢
    察官上訴意旨，仍執前詞，而指摘原判決不當，並無理由，
    應予駁回。
據上論結，應依刑事訴訟法第三百六十八條，判決如主文。
本案經檢察官張太龍到庭執行職務。
中    華    民    國    97    年    12    月    17    日
                  刑事第四庭    審判長法  官  吳志誠
                                      法  官  羅心芳
                                      法  官  陳珍如
以上正本證明與原本無異。
檢察官如不服本判決應於收受本判決後十日內向本院提出上訴書
，其未敘述上訴理由者並得於提起上訴後十日內向本院補提理由
書。
                                      書記官  岑  玢
中    華    民    國    97    年    12    月    17    日


司法院資訊處製作；財團法人民間司法改革基金會備份。
